臺灣士林地方法院民事判決　　　　　　　 95年度訴字第107號
原　　　告　戊○○○
　　　　　　　　　　　　2樓
訴訟代理人　朱俊雄律師
複　代理人　劉嵐律師
複代理人　　丁○○
　　　　　　己○○
被　　　告　庚○○
　　　　　　丙○○
上二人共同
訴訟代理人　胡鳳嬌律師
　　　　　　乙○○
　　　　　　甲○○
上列當事人間清償借款等事件，本院於民國96年3 月13日言詞辯
論終結，判決如下：
    主  文
被告乙○○應給付原告新台幣貳佰萬元及自民國九十五年七月十
九日起至清償日止，按週年利率百分之五計算之利息。
原告其餘之訴駁回。
訴訟費用新臺幣貳萬零捌佰元由被告乙○○負擔。
本判決第一項於原告以新台幣陸拾柒萬元供擔保後，得假執行。
    事實及理由
一、本件被告乙○○、甲○○未於最後言詞辯論期日到場，核無
    民事訴訟法第386 條各款所列情形，依原告之聲請，由其一
    造辯論而為判決。
二、按民事訴訟法第183 條規定：「訴訟中有犯罪嫌疑牽涉其裁
    判者，法院得在刑事訴訟終結前以裁定停止訴訟程序」。所
    謂訴訟中有犯罪嫌疑牽涉其裁判，係指在民事訴訟繫屬中，
    當事人或第三人涉有犯罪嫌疑，足以影響民事訴訟之裁判，
    非俟刑事訴訟解決，民事法院即無從或難於判斷者而言，例
    如當事人或第三人於民事訴訟繫屬中涉有偽造文書、證人偽
    證、鑑定人為不實之鑑定等罪嫌，始足當之，最高法院79年
    台抗字第218 號著有判例，可資參照。是上開民事訴訟法停
    止訴訟之要件，必訴訟關係人於本案之行為，有涉及應負刑
    事責任者，始足當之，倘僅係涉及其他司法或行政處分者，
    則不與焉。原告於96年2 月27日雖具狀以被告庚○○於本案
    95年7 月10日本院準備程序，受命法官命具結證述之內容有
    虛偽不實，而對被告庚○○提起刑事告訴，並由臺灣士林地
    方法院檢察署檢察官偵查中為由，並依據上開規定，聲請本
    院裁定停止本案訴訟程序，然查：被告庚○○於本案乃係
    當事人，而本院於95年7 月10日當日乃係依照民事訴訟法第
    36 7條之1 以下當事人訊問程序命其具結而為訊問，倘其為
    虛偽陳述，其法律效果亦僅係依照同法第367 條之2 第1 項
    規定，應由本院裁處其新台幣3 萬元以下罰鍰而已，尚不涉
    刑事偽證罪責，自不符上開停止訴訟之要件，原告請求停止
    訴訟，應難准許，亦合先敘明。
三、原告起訴主張：被告等4 人於民國85年之前曾共同向原告借
    款新臺幣（下同）500 萬元，嗣被告乙○○於85年初，以匯
    款予被告丙○○並委託其轉交原告之方式，欲清償上開借款
    ，惟被告丙○○竟未經原告同意，擅自將該500 萬元扣除其
    個人對於被告甲○○其他債務款項後，將之匯給被告甲○○
    而擅自轉借甲○○使用，原告知悉後甚為憤怒，乃與被告等
    4 人協調，被告等4 人乃同意將該500 萬元轉作被告等向原
    告另外借貸之款項並由被告連帶負清償責任，原告並同意被
    告等於所約定之期限內一次給付300 萬元，而折免上開債權
    中200 萬元，若未能於期限內返還300 萬元，則應給付全額
    ，同時由被告乙○○、庚○○共同簽發300 萬元本票予原告
    ，以資保證。詎被告等並未於約定期限內清償約定之300 萬
    元，原告乃持庚○○、乙○○之上開本票向本院聲請強制執
    行，並經本院88年度票字第1456號裁定准予強制執行，雖經
    庚○○提起債務人異議之訴，然均經法院判決庚○○敗訴確
    定，原告因而順利以強制執行受償300 萬元，然剩餘200 萬
    元尚未受償，爰依民法第474 條規定之消費借貸法律關係，
    請求被告等連帶清償借款，又若本院不認兩造間有消費借貸
    法律關係存在，則被告無法律上原因享有系爭500 萬元借款
    之利益，並致原告受有500 萬元之損害，扣除原告經上開本
    票裁定強制執行程序已取回之300 萬元，仍受有200 萬元之
    損害，爰另依民法第179 條規定，請求被告返還等語。並聲
    明：（一）被告應連帶給付原告200 萬元及自起訴狀繕本送
    達之翌日起至清償日止，按年息5%計算之利息。（二）原告
    願供擔保，請准宣告假執行。
二、乙○○、甲○○未於言詞辯論期日到場，亦未提出書狀作任
    何聲明或陳述。
三、被告庚○○、丙○○則以：伊等從未與被告乙○○、甲○○
    於85年之前共同向原告借款500 萬元，亦未曾於之後與被告
    乙○○、甲○○另行約定要成立另一借貸契約，連帶清償原
    告500 萬元，被告乙○○於85年間匯款500 萬給被告丙○○
    僅係為了清償被告乙○○與被告丙○○間私人之借貸，被告
    丙○○並未曾受被告乙○○或原告委託，代為收受、轉交被
    告乙○○為清償原告之借款500 萬元；而被告庚○○亦從未
    直接開立本票與原告，原告後來持有被告庚○○簽發並聲請
    強制執行之本票，係被告庚○○因被告乙○○另有交付被告
    庚○○鑽錶代為買賣，被告庚○○為擔保將來買賣價金交付
    而簽發與被告乙○○收執，之後為何由原告執有，被告亦不
    知情，並非基於向原告借貸而簽發該本票；被告既未向原告
    借款，復無受原告委任代為轉交清償欠款而擅自花用之情事
    ，則何來受有利益並致原告受有損害？亦無不當得利之可言
    ，原告主張洵屬無據等語置辯。並聲明：（一）原告之訴駁
    回。（二）如受不利之判決，願供擔保請准宣告免為假執行
    。
四、兩造不爭執之事實：
（一）庚○○曾簽發本院88年度票字第1456號本票裁定之本票。
（二）系爭500 萬元借款債務，後來經強制執行後，原告已獲得
      300萬元清償，僅剩下200萬元尚未清償。
五、本件經兩造於95年7 月10日準備程序協議後簡化爭點如下：
（一）在85年以前，被告等曾否向原告借貸系爭500 萬元？
（二）乙○○是否曾於85年間匯款500 萬元予被告丙○○，並委
      任丙○○將該500 萬元交付原告，以清償被告對原告之借
      款？
（三）被告是否擅自共同將被告丙○○由被告乙○○處收受之
      500 萬元轉匯被告甲○○使用？
（四）被告乙○○及庚○○是否基於清償上開原因關係債務，在
      本院88年度票字第1456號本票裁定中之本票上簽名？
（五）被告是否無法律上原因受有200 萬元之利益，致原告受有
      損害？
六、茲就本案爭執點，析述如下：
（一）上開爭點（一）、（二）即被告等4 人有無於85年之前共
      同向原告借款500 萬元？被告乙○○曾否匯款500 萬元委
      任被告丙○○還款？85年之前借款契約究竟存在於何當事
      人間？
（1）被告丙○○於另案本院88年度訴字第1224號被告庚○○對
     原告訴請確認本票債權不存在事件具結即明確證稱：大約
     在85年夏天左右，確實時間不記得了，原告戊○○○來內
     湖家裏找伊，交代伊要匯500 萬元給乙○○，係原告向銀
     行貸款借給乙○○，用借給乙○○之利息來繳納銀行貸款
     ，後來乙○○有匯（500 萬）入伊的帳戶，伊扣除甲○○
     對伊之200 萬債務後，乃匯給甲○○300 萬元，之後就與
     伊無關等語（本院卷第11頁言詞辯論筆錄參照、另參本院
     88年度訴字第1224號卷，下稱前案地院卷，第25頁），顯
     然其意係指稱原告最初係將款項借予被告乙○○使用，僅
     係透過其轉交借款而已，甚為明確。而原告於上開案件第
     二審於臺灣高等法院89年度上字第736 號審理中，亦曾具
     狀表示：本案被告甲○○、乙○○乃係於嘉義市經營當鋪
     ，本案被告庚○○為渠等幕後金主，被告甲○○、乙○○
     因融資需要，由被告庚○○出面商請原告以其夫溫守田所
     有不動產設定抵押，向銀行借款900 萬元，由溫守田分多
     次交付現款或匯款方式交付丙○○，再由丙○○再將之轉
     交乙○○收執（該部分計400 萬元）；或由溫守田直接匯
     款予乙○○（該部分計500 萬元）.... 本 來原先之借款
     人係乙○○等情明確（89年度上字第736 號卷，下稱前案
     高院卷，第74頁參照），並有相關匯款單據（前案高院卷
     第83頁正反面）可佐，顯然亦明白指稱：最初亦係將系爭
     款項借貸予被告乙○○，而透過被告丙○○轉交或由溫守
     田直接匯給乙○○，庚○○僅係介紹人而已，且此情經核
     與上開被告丙○○於另案作證所陳內容大致相符，應有高
     度可信，再參諸原告於本案起訴狀、準備程序書狀亦一再
     自認：後來500 萬元確實係由乙○○匯給丙○○用以清償
     最初借款等語，當可推論，本件最初系爭500 萬元客觀上
     即係全部交付予乙○○使用，且最後乙○○甚至有為清償
     將全部500 萬元全部提出委由丙○○代為轉交原告以為清
     償，原告主觀上亦係明確認知其係將系爭款項全部借貸予
     乙○○使用（否則其為何會認為乙○○匯款給丙○○就是
     要將款項返還予伊？），當甚明確。足見，本件系爭消費
     借貸關係，最初即係存在於原告與被告乙○○之間，要無
     疑義，否則何以全部款項均交被告乙○○使用？甚者，被
     告乙○○為何為清償而提出全額款項交付被告丙○○？
（2）又按民事訴訟如係由原告主張權利者，應先由原告負舉證
     之責，若原告先不能舉證，以證實自己主張之事實為真實
     ，則被告就其抗辯事實即令不能舉證，或其所舉證據尚有
     疵累，亦應駁回原告之請求，最高法院17年上字第917 號
     判例意旨可資參照。是被告丙○○、庚○○於本案忽或主
     張：被告乙○○並未匯款500 萬，忽又改稱：被告乙○○
     係與被告丙○○另有私人借貸故而匯款500 萬元給被告丙○○云云，雖與被告丙○○另案所述不一，且亦未能提出
     被告乙○○與渠等有何其他債務關係之證明，雖不可採，
     然本件85年以前最初之消費借貸關係既係存於被告乙○○
     與原告之間，原告就其主張其餘被告與乙○○共同借貸乙
     節並不能證明，自僅能對乙○○為主張，而不得對其餘被
     告主張亦應依此借貸關係負責，要屬當然。原告據此向被
     告庚○○、丙○○、甲○○請求清償，應無理由。
（3）又乙○○係將500 萬款項委由被告丙○○代為轉交原告，
     已如上述，而原告亦從未主張並舉證其曾指定丙○○代為
     收受系爭借款之清償，丙○○亦否認此等委任關係；更甚
     者，原告尚另主張乙○○嗣後尚與庚○○簽發本票清償此
     部分債務（詳後述）。顯然，原告當時主觀上亦係認乙○○匯款予丙○○乙節，對其並未生債務清償效力，更顯可
     推知，原告當時並無指定或認為被告丙○○係其收受消費
     借貸款項之代理人甚明。故本件只能認被告丙○○係被告
     乙○○清償借款之代理人，換言之，被告乙○○雖已經匯
     款給被告丙○○，然於被告丙○○尚未將系爭款項依照被
     告乙○○委任意旨代為交付原告之前，系爭款項應認尚非
     屬原告所有，被告乙○○對原告之返還消費借貸款項之債
     務，亦應認為尚未生清償之效力，是原告根據85年以前其
     與被告乙○○間成立之消費借貸契約法律關係，訴請被告
     乙○○就尚未受償之200 萬元為給付，並請求自起訴狀繕
     本送達之翌日起即95年7 月19日（參本院卷第94頁送達回
     證）起算至清償日止之遲延利息，應屬有據。
（二）上開爭點（三）、（四）即是否因丙○○有將乙○○匯給
      之款項轉匯給甲○○，而由庚○○、丙○○、乙○○、甲○○另行與原告成立新消費借貸契約，並約定被告等均連
      帶負清償之責？
（1）被告丙○○於上開本院另案具結對此即明確證稱：後來乙○○有匯（500 萬）入伊的帳戶，伊扣除甲○○對伊之20
     0 萬債務後，乃匯給甲○○300 萬元，之後就與伊無關等
     語（本院卷第11頁言詞辯論筆錄參照、另參本院88 年 度
     訴字第1224號卷，下稱前案地院卷，第25頁），已陳稱有
     將被告乙○○委由其清償之500 萬元轉借給被告甲○○，
     甚為明確。而原告於上開案件第二審於臺灣高等法院89年
     度上字第736 號審理中，亦具狀表示：乙○○為清償借款
     ，匯500 萬元入丙○○帳戶，丙○○未經原告同意，擅自
     以原告名義將該500 萬元貸予甲○○，並自行將甲○○積
     欠丙○○之200 餘萬元扣抵，僅將其餘200 餘萬元自其帳
     戶匯出予甲○○等語（89年度上字第736 號卷，下稱前案
     高院卷，第74頁參照），經核與被告丙○○上開另案證述
     相符，足認被告乙○○將500 萬匯給丙○○後，丙○○確
     實有將其中將近300 萬元轉匯甲○○，固甚明確。然此不
     過僅係甲○○與丙○○間可能有成立借貸關係或其他法律
     關係而已，除非有其他具體事證可認原告與甲○○有就此
     另行成立消費借貸之合意外，自難認甲○○有直接對原告
     負擔消費借貸債務之可言。而原告於本案準備程序、言詞
     辯論之時就此並未進一步證明其有與甲○○於何時、何地
     、以何種方式或透過何人成立新借貸關係，僅於起訴狀內
     空泛指稱被告4 人嗣後成立連帶債務云云，甚且由原告於
     另案及本院起訴、準備程序、言詞辯論時尚一再主張：丙○○將款項匯給被告甲○○乃係未經原告同意擅自所為等
     語（本院卷第7 頁起訴狀參照、前案地院卷第20頁筆錄）
     ，顯然當時原告始終並未同意將款項轉貸予甲○○甚明，
     是甲○○與原告間並無如原告所述於85年之後，乙○○將
     款項匯給丙○○後，合意成立消費借貸法律關係之事實存
     在。
（2）原告就此雖主張於被告丙○○將款項轉匯給被告甲○○後
     ，被告丙○○、乙○○、庚○○、甲○○有另行合意成立
     新消費借貸，且約定被告4 人將連帶清償，且被告並與原
     告約定於一定期限前一次清償300 萬，可免除其餘200 萬
     元債務，被告乙○○、庚○○並共同簽發一紙87年9 月15
     日為發票日、面額300 萬元之本票一紙等語，然此部分為
     被告丙○○、庚○○所否認，自應由原告就此有利於己之
     事實負舉證之責。然原告於本案自始至終均未能提出究竟
     其係於何時、何地與被告等4 人為此等約定之具體事實，
     亦未舉證以實其說，已難憑信。而系爭本票，固係乙○○
     、庚○○所共同簽發，然票據為無因證券，其簽發之原因
     關係甚多，非必為消費借貸所為，庚○○對此已陳稱：系
     爭本票係因其與乙○○間委託買賣等法律關係，方才簽發
     給乙○○收執等語（本院卷第84頁準備程序筆錄參照），
     其真實性如何，雖不得而知，然原告既未能提出庚○○直
     接因為原告主張之原因而簽發系爭票據之事證，而本件原
     告指稱擅自將款項轉借甲○○之人乃係丙○○，亦非庚○○，庚○○不過係被告丙○○之夫而已，本無必要負責，
     原告主張事實，亦與常理不符。況且，系爭本票上之簽名
     ，僅有庚○○、乙○○而已，如何能夠認定丙○○、甲○○亦有此等合意？更屬費解。此外，原告指稱庚○○與乙○○共同簽發之上開本票面額不過為300 萬元，衡諸常情
     ，倘被告庚○○確實有意於逾期不清償時負擔全部清償責
     任，當會直接開立全額500 萬元之本票以為擔保，只不過
     待期限屆至只須依照協議以300 萬元清償換回本票即可，
     豈有已經約定逾期不清償庚○○要全額返還之情形下，卻
     只簽發300 萬元本票擔保之理？顯然悖理。是故，退萬步
     言，本件即便有如原告所稱庚○○後來表示要負責而簽發
     系爭本票，於經驗法則上，庚○○最多亦不過係就所簽發
     票面金額300 萬元範圍內與原告合意成立消費借貸關係（
     甚至應該是保證法律關係），而不能遽認庚○○尚有意對
     其餘200 萬元負責，故原告本案據此主張庚○○、丙○○
     、甲○○尚須就剩餘之200 萬元負責云云，亦屬無據。
（3）綜上，原告依據85年之後，其另行與被告等4 人成立新消
     費借貸契約，並由被告等連帶清償之消費借貸法律關係，
     訴請被告等4 人給付，應屬無據。
（三）上開爭點（五）即被告丙○○將被告乙○○委由其代轉原
      告之500 萬款項轉借被告甲○○，被告4 人就此是否構成
      不當得利？
（1）按所謂不當得利乃係指無法律上之原因而受利益，致他人
     受損害者，應返還其利益而言。是不當得利必以權利人有
     因他人受利益而受有法律上之損害，始足當之，亦即他人
     所受之利益，係法律上本應歸屬於權利人之利益，他人受
     利，以致權利人無從獲取該利益而受損害，始足當之。
（2）被告丙○○乃係基於其與被告乙○○之委任關係，替乙○○代轉消費借貸款予原告，而自乙○○受系爭款項之交付
     ，其受領500 萬元乃基於其與乙○○委託還款之法律關係
     所為，自非無法律上原因。又本件只能認丙○○係乙○○
     清償借款之代理人，乙○○雖已經匯款給丙○○，然於丙○○尚未將系爭款項依照乙○○委任意旨代為交付原告之
     前，乙○○對原告之返還消費借貸款項之債務，亦應認為
     尚未生清償之效力，已如前述，是系爭款項法律上尚非屬
     原告所有，則丙○○其後自行決定將系爭款項轉借甲○○
     ，而未依其與乙○○之約定代為轉交原告，並非在處分原
     告之財產，亦即此等使用系爭款項之利益，法律上尚不歸
     屬原告，當甚明確。是丙○○即便轉借而獲有使用系爭款
     項之利益，只不過係違反其與乙○○間之委任契約，而應
     對乙○○負債務不履行之責任而已，即不能認有造成原告
     之損害。再者，乙○○如上述，對原告原負之消費借貸款
     返還債務法律上既尚未生清償效力，亦即乙○○對原告尚
     負有消費借貸款返還債務，法律上根本並未因此而獲得何
     種利益，原告本此對被告乙○○之借款返還請求權亦從未
     因被告丙○○轉借行為而喪失，更難認有何損害可言（充
     其量，只是因此必須承擔乙○○未來無資力為二次清償之
     不利益而已）。故原告主張丙○○將乙○○委請返還款項
     轉借甲○○，造成伊損害，而另依據不當得利法律關係請
     求甲○○、丙○○、庚○○給付其尚未受清償之200 萬餘
     款，顯無理由，亦應予駁回。
七、綜上所述，本件原告基於85年之前與被告乙○○成立之消費
    借貸關係，訴請乙○○返還尚未受償之剩餘之200 萬元借款
    及其自起訴狀送達翌日起至清償日之利息，應有理由，應予
    准許。至其以於85年之前之消費借貸關係及85年以後新成立
    之借貸關係及不當得利之法律關係，訴請其餘被告連帶返還
    其未受清償部分200萬元及其利息，則無理由，應予駁回。
八、本件事實已臻明確，兩造其餘攻擊防禦方法及證據經予審酌
    ，於訴訟判決結果不生影響，爰不再逐一論述。
九、原告陳明願供擔保請為宣告假執行，經核均與規定相符，爰
    酌定相當之擔保金額予以宣告。
九、據上論結，本件原告之訴為一部有理由、一部無理由，依民
    事訴訟法第385 條第1 項前段、第79條、第85條第1 項但書
    、第87條第1 項、第390 條第2 項，判決如主文。
中　　華　　民　　國　　96　　年　　3 　　月　　30　　日
                  民事第二庭  審判長法  官  陳介源
                                    法  官  王怡雯
                                    法  官  王沛雷
以上正本證明與原本無異。
如對本判決上訴須於判決送達後20日內向本院提出上訴狀。
中　　華　　民　　國　　96　　年　　4 　　月　　2 　　日
                                    書記官  林豐圃
